【裁判字號】    98,上國,11
【裁判日期】    981021
【裁判案由】    國家損害賠償
【裁判全文】
臺灣高等法院民事判決                  98年度上國字第11號
上  訴  人
即被上訴人  丁○○
訴訟代理人  林正疆律師
            蔡正廷律師
上  一  人
複  代理人  李采霓律師
被  上訴人
即  上訴人  國防部聯合後勤司令部
法定代理人  戊○○
訴訟代理人  乙○○
            甲○○
被  上訴人
即  上訴人  國防部陸軍司令部
法定代理人  丙○○
訴訟代理人  李承訓律師
            陽文瑜律師
複  代理人  許姿萍律師
上列當事人間請求國家損害賠償事件，兩造對於中華民國98年4
月24日臺灣桃園地方法院96年度國字第27號第一審判決各自提起
上訴，本院於98年10月7日言詞辯論終結，判決如下：
    主      文
原判決關於駁回丁○○後開第二項之訴部分，暨訴訟費用之裁判
，均廢棄。
國防部聯合後勤司令部及國防部陸軍司令部應再連帶給付丁○○
新台幣壹拾陸萬伍仟零肆拾捌元，及均自民國九十六年六月十四
日起，至清償日止，按年息百分之五計算之利息。
丁○○其餘上訴駁回。
國防部聯合後勤司令部及國防部陸軍司令部之上訴駁回。
第一、二審訴訟費用，由國防部聯合後勤司令部及國防部陸軍司
令部連帶負擔百分之四十二，餘由丁○○負擔。
    事實及理由
壹、程序部分：
    查上訴人即被上訴人丁○○於原審請求利息係自國家賠償請
    求書送達翌日起，即國防部聯合後勤司令部自民國（下同）
    96年1月20日起，國防部陸軍司令部自96年6月14日起，至清
    償日止之法定遲延利息，上訴請求國防部聯合後勤司令部及
    國防部陸軍司令部應連帶給付新台幣（下同）1,555,840 元
    及自96年6 月14日至清償日止按年息5%計算之利息（本院卷
    第152 頁、第13至14頁），就利息部分之請求核屬訴之減縮
    ，應予准許。丁○○嗣於98年10月7 日民事準備書狀更正其
    治療疤痕整形費用為165,048元（本院卷第155頁），合先敘
    明。
貳、實體部分：
一、上訴人即被上訴人丁○○（下稱丁○○）起訴主張：丁○○
    服役期間擔任被上訴人即上訴人國防部聯合後勤司令部（下
    稱聯勤司令部）第三地區支援指揮部（下稱三支部）龍潭聯
    保廠下士，於95年10月25日上午 9時許，奉命支援聯勤司令
    部三支部聯勇操演機動支援隊，由聯勤司令部三支部龍潭聯
    保廠金益強中校率隊，前往被上訴人即上訴人國防部陸軍司
    令部（下稱陸軍司令部）轄下陸軍湖口北測中心（下稱北測
    中心）靶場實施布靶任務。聯勤司令部所屬金益強中校曾於
    95年10月24日及翌日與陸軍司令部轄下北測中心承辦人李明
    光中校確認靶場安全後始帶隊進入靶場實施布靶任務，完成
    布靶任務後，人員返回途中於靶場內，同行鄧宇松下士拾獲
    40mm低速高爆穿甲彈，李尚樺中尉要求鄧宇松丟棄，鄧宇松
    隨手拋出未爆彈，不料該未爆彈瞬間於丁○○身旁爆炸致丁
    ○○受有腹部穿刺傷合併肝臟損傷及異物留存、右手拇指開
    放性骨折併遠端皮膚缺損、四肢多發性穿刺傷併異物留存之
    傷害，緊急住院治療41日後，轉至三軍總醫院住院治療40日
    ，至出院止丁○○仍存有爆炸傷合併肝臟異物存留、爆炸傷
    合併四肢多處穿刺傷及異物存留、右側拇指開放性骨折合併
    軟組織缺陷、肝功能異常等嚴重傷害及後遺症。據陸軍司令
    部事後作成「陸軍北側中心靶場95年10月20日、23日、24日
    未爆彈產生、標示及銷毀情形」一覽表，丁○○於95年10月
    25日進入靶場實施布靶，該靶場共計留存3 枚40mm低速高爆
    穿甲彈之未爆彈，詎陸軍司令部北測中心人員未將靶場尚存
    之未爆彈清理完畢，且所屬李明光中校未告知聯勤司令部所
    屬帶隊金益強中校靶場內尚存有未爆彈，反而宣稱靶場安全
    ，且未事先安排教育訓練使丁○○等具有辨識及處理40mm低
    速高爆穿甲彈未爆彈之能力，靶場內亦無明顯警示圖樣或標
    語，致丁○○遭未爆彈炸傷，陸軍司令部所屬北測中心人員
    ，顯有應注意而未注意之過失，且管理屬於公共設施之靶場
    顯有欠缺。另聯勤司令部所屬金益強中校帶領隊伍進入靶場
    ，竟未要求靶場提供一切有關未爆彈之書面說明資料，徒以
    電話聯繫即認定靶場係屬安全，就所屬官兵進入靶場竟未對
    之實施相關教育訓練，所屬鄧宇松下士於靶場拾獲40mm低速
    高爆穿甲彈，同行李尚樺中尉毫無警覺要求鄧宇松丟棄，致
    釀成本件意外，足認聯勤司令部所屬公務員亦有應注意而未
    注意之過失。丁○○先於96年1 月19日向聯勤司令部提出國
    家賠償之請求遭拒，於96年6 月13日向陸軍司令部提出國家
    賠償之請求，逾30日未開始協議，爰依國家賠償法第2條第2
    項前段、後段、第3條第1 項及民法第185條第1 項前段、第
    193條第1 項、第195條第1項前段之規定，請求聯勤司令部、
    陸軍司令部連帶賠償下列損害：(一)看護費用102,000 元。(二)
    整型費用：173,184 元。(三)減少勞動能力部分：丁○○於96
    年1月14日退伍，因傷4個月無法工作，依行政院主計處公布
    96年全國服務業男性平均薪資每月32,544元計算，工作損失
    合計為130,176 元。(四)精神慰撫金2,000,000元。共計2,405
    ,360元。及分別自國家賠償請求書送達翌日，即聯勤司令部
    自96年1月20日起，陸軍司令部自96年6月14日起，加計法定
    遲延利息。求為判決：(一)聯勤司令部、陸軍司令部應連帶給
    付丁○○2,405,360元，及聯勤司令部自96年1月20日起，陸
    軍司令部自96年6 月14日起，按週年利率5%計算之利息。(二)
    願供擔保請准宣告假執行。
二、被上訴人即上訴人聯勤司令部則以：
  (一)國軍隨現代化任務繁雜，各單位依其專業而分工，就靶場射
    擊後未爆彈清除之安全維護，係由靶場單位所負責。聯勤司
    令部所屬金益強中校帶隊進入靶場前曾兩度聯繫靶場人員，
    經其回應靶場已無未爆彈，始帶隊進入靶場進行布靶工作，
    其注意行為並無欠缺。而布靶工作係射擊訓練前一般事務工
    作，無需特定專長，一般人員即可為之，系爭40mm榴彈本非
    丁○○及同行人員專業知識所必知事項，且金益強中校亦曾
    於射擊訓練前一日，對受訓人員下達安全宣導，故聯勤司令
    部對於人員選派及教育訓練，並無欠缺注意之過失。依國軍
    部隊訓練要綱07006、二、(二).1、國軍實彈射擊通報作業及
    彈藥處理要點二十一、陸軍部隊暨學校實彈射擊（爆破）安
    全防檢作業規定二、(三).2 (1)，靶場未爆彈搜尋及清除為靶
    場管理人員及實施射擊完畢之單位負責處理，依國軍部隊訓
    練要綱07007、二、國軍實彈射擊通報作業及彈藥及彈藥處
    理要點二十一、二十五、陸軍部隊暨學校實彈射擊（爆破）
    安全防檢作業規定二、(六).2、三、(五).1 規定，靶場遺有未
    爆彈應由靶場管理單位監督實施射擊完畢單位處理，未清除
    前不得使下一單位使用，因未爆彈造成傷亡，應由靶場管理
    單位負責。
  (二)聯勤司令部所屬鄧宇松下士於離開靶場途中，腳踢到不明物
    體而順手撿起，當時該未爆彈覆滿泥土且形狀不完整，無法
    辨識為何種物體，李尚樺中尉與鄧宇松間無隸屬關係，係聽
    聞鄧宇松撿拾地上物品，因擔心可能存在危險，因此告誡不
    要任意撿拾，非要求隨手丟棄，係為防止危險之積極行為，
    並無過失。且鄧宇松並非未爆彈處理人員，無搜索或處理未
    爆彈職務，故其撿拾丟棄未爆彈之行為，並非執行職務行為
    。丁○○受傷後，於住院期間聯勤司令部已派員看護，丁○
    ○請求看護費用部分應無必要。丁○○是否確有另進行整形
    手術之必要及所需費用為多少，退伍後有無勞動力減損均有
    爭執，丁○○主張精神慰撫金亦屬過高，丁○○就損害發生
    與有過失，請酌減聯勤司令部賠償金額等語，資為抗辯。
三、被上訴人即上訴人陸軍司令部則以：
  (一)依國軍部隊訓練要綱第七章訓練安全六之(四)實彈射擊訓練9
    及國軍實彈射擊通報作業程序及彈藥處理要點第23點均規定
    發現未爆彈，須按規定報請未爆彈處理小組，嚴禁擅自處理
    ；依陸軍部隊訓練北區聯合測考中心靶場射擊安全管制規定
    （下稱北測中心靶場射擊安全管制規定）伍之三(二)(六)規定：
    「射擊指揮官於射擊後檢查目標區，會同未爆彈處理小組搜
    索發現（或疑似）未爆彈，即以小紅旗標定位置，嚴禁私自
    觸碰或移動；完成搜索標定，無關人員確定安全撤離後，再
    由未爆彈處理小組實施現地爆燬」、「完成射擊後由靶場指
    揮官向測考中心戰情回報射擊狀況」，可知射擊單位完成射
    擊後，如發現有未爆彈，應加以標定位置，報由未爆彈處理
    小組處理，並將射擊狀況回報測考中心。而陸軍司令部所屬
    北測中心於95年10月25日前，均未接獲射擊單位回報靶場內
    仍有未爆彈之訊息，亦即在丁○○等人進入靶場布靶前，陸
    軍司令部所屬北測中心並不知悉有未爆彈留存在靶場未清除
    之情事，自無丁○○主張有隱瞞未爆彈存在即貿然開放進入
    靶場布靶之情事。依國軍部隊訓練要綱07003之六(四)1、3 、
    07006之一(二)規定，打靶射擊之全程安全維護、安全規則之
    教育、任務提示等，係由射擊部隊負責，陸軍司令部所屬北
    測中心僅係靶場管理單位，主要負責射擊流路之審查、射擊
    紀律之管制。依北測中心靶場射擊安全管制規定之(一)(五)規
    定：經奉核使用之靶場，申請單位負有靶場安全維護責任，
    並應於射擊前二至三日事先派人對靶場場地設施、警戒區域
    實施整理及瞭解安全管制事宜，國軍部隊訓練要綱7-8、7-1
    6 頁亦規定實彈射擊前應先行搜索場地，清除靶場暴露之卵
    石、彈藥破片，即客觀上不可能要求靶場在完全無未爆彈之
    情形下，始得允許下一射擊部隊進行射擊，亦即不得以靶場
    存有未爆彈，即謂陸軍司令部北測中心公務員執行職務過失
    或有怠於執行職務情事。聯勤司令部三支部龍潭聯保廠射擊
    前連絡北測中心時，該中心人員即有告知請依上開規定於射
    擊前二至三日先派員到靶場進行搜索清查；嗣李明光中校接
    獲金益強中校電話要進行布靶時，亦有告知該中心裁判官或
    靶場督導官未到場前不能進入靶場，然95年10月25日當日北
    測中心靶場督導官尚未到場前，丁○○等即進入靶場布靶，
    更無從認陸軍司令部所屬北測中心人員就本件事故之發生有
    任何過失。靶場係專供部隊射擊訓練之用，一般民眾殊無對
    之為利用之餘地，故其非供公共目的使用甚明，而未爆彈更
    不具供公共目的使用之性質，靶場依據相關規定設置警示圖
    樣或標示牌而為必要防護措施，並通知聯勤司令部人員先行
    到場搜索清查，告知裁判官未到前勿進入靶場，設置管理靶
    場並無欠缺，丁○○無從依據國家賠償法第3條第1項規定請
    求國家賠償。丁○○受炸傷之最主要原因係鄧宇松下士在靶
    場恣意撿拾未爆彈，其後又隨手丟擲到丁○○附近而引起爆
    炸所致，丁○○所受損害與其主張陸軍司令部所屬北測中心
    人員執行職務有無過失及靶場設置管理有無欠缺無涉，丁○
    ○所受損害與其主張陸軍司令部所屬北測中心公務員過失或
    靶場設置管理欠缺間無相當因果關係。
  (二)丁○○受傷後，住院期間其任職單位均派遣看護24小時照顧
    丁○○，並無另行僱請看護之必要，其請求看護費用部分應
    無必要。丁○○是否確有另進行整形手術之必要及所需費用
    為多少，又其客觀上是否達於不能工作之程度及不能工作之
    期間，應再行舉證證明。丁○○主張精神慰撫金過高等語，
    資為抗辯。
四、原審判決聯勤司令部、陸軍司令部應連帶給付丁○○849,52
    0元，及聯勤司令部自96年1月20日起，陸軍司令部自96年6
    月14日起，均至清償日止，按年息5%計算之利息，駁回丁○
    ○其餘之訴。兩造均提起上訴，丁○○之上訴聲明為：(一)原
    判決不利於丁○○部分廢棄。(二)上廢棄部分，聯勤司令部、
    陸軍司令部應連帶給付丁○○1,555,840元及自96年6月14日
    至清償日止按年息5%計算之利息。聯勤司令部上訴聲明：(一)
    原判決不利於聯勤司令部部分廢棄。(二)丁○○在第一審之訴
    及假執行之聲請駁回。陸軍司令部上訴聲明：(一)原判決不利
    於陸軍司令部部分廢棄。(二)前項廢棄部分，丁○○在第一審
    之訴及假執行之聲請均駁回。丁○○就對造上訴部分，答辯
    聲明：上訴駁回。聯勤司令部、陸軍司令部就對造上訴部分
    ，答辯聲明均為：上訴駁回。
五、本件不爭執事項：
  (一)丁○○於服役期間擔任聯勤司令部三支部龍潭聯保廠下士，
    於95年10月25日支援聯勇操演機動支援隊，由金益強中校率
    隊前往陸軍司令部轄下湖口北測中心靶場實施布靶任務，完
    成布靶任務後，人員返回途中於靶場內，同行鄧宇松下士拾
    獲40mm低速高爆穿甲彈，旋即隨手拋出後瞬間於丁○○身旁
    爆炸，致丁○○受有腹部穿刺傷合併肝臟損傷及異物留存、
    右手拇指開放性骨折併遠端皮膚缺損、四肢多發性穿刺傷併
    異物留存之傷害，丁○○於國軍桃園總醫院住院治療41日後
    ，轉院至三軍總醫院住院治療40日，至出院止丁○○仍存有
    爆炸傷合併肝臟異物存留、爆炸傷合併四肢多處穿刺傷及異
    物存留、右側拇指開放性骨折合併軟組織缺陷、肝功能異常
    等傷害。丁○○於96年1 月19日向聯勤司令部提出國家賠償
    之請求，遭聯勤司令部於96年4月13日以96年賠議字第1號拒
    絕賠償理由書予以拒絕，丁○○復於96年6 月13日向陸軍司
    令部提出國家賠償之請求，已逾30日未開始協議。
  (二)聯勤司令部所屬金益強中校曾於95年10月24日21時集合全隊
    實施勤前教育安全提示，並曾於同日及翌日與陸軍司令部轄
    下北測中心承辦人李明光中校確認同意始進入靶場執行布靶
    任務。
六、本件爭點：
  (一)聯勤司令部、陸軍司令部所屬公務員有無於執行職務行使公
    權力時，因故意或過失不法侵害丁○○之身體？或怠於執行
    職務致丁○○之身體遭受損害？
  (二)丁○○得請求賠償金額若干？
七、按公務員於執行職務行使公權力時，因故意或過失不法侵害
    人民自由或權利者，國家應負損害賠償責任。公務員怠於執
    行職務，致人民自由或權利遭受損害者，亦同。國家損害賠
    償，除依本法規定外，適用民法規定，國家賠償法第2條第2
    項、第5 條定有明文。次按數人共同不法侵害他人之權利者
    ，連帶負損害賠償責任，民法第185條第1項前段定有明文。
    損害賠償之債，以有損害之發生及有責任原因之事實，並二
    者之間，有相當因果關係為成立要件，最高法院48年台上字
    第481號判例要旨參照。經查：
  (一)兩造不爭執丁○○於服役期間，擔任聯勤司令部三支部龍潭
    聯保廠下士，於95年10月25日支援聯勇操演機動支援隊，由
    由金益強中校率隊前往陸軍司令部轄下湖口北測中心靶場實
    施布靶任務，完成布靶任務後，人員返回途中於靶場內，同
    行鄧宇松下士拾獲40mm低速高爆穿甲彈，旋即隨手拋出後瞬
    間於丁○○身旁爆炸，致丁○○受有腹部穿刺傷合併肝臟損
    傷及異物留存、右手拇指開放性骨折併遠端皮膚缺損、四肢
    多發性穿刺傷併異物留存之傷害，可認為實。
  (二)北測中心監察官王孔誠中校就本件事故之發生為調查，調查
    報告記載：「查證情形：……二105 靶場10月20日射擊流路
    原為269 旅戰車營，因該單位已於10月13日配合六軍團震撼
    教育實施120 迫砲射擊，故取消當日迫砲射擊訓練，裝步科
    科長杜進雄中校於10月19日晚餐會報提出，為提升269 旅機
    步1營射擊訓練成效，建議10月20日增加269 旅機步1營射擊
    訓練，惟杜員未完成簽核程序，致戰情室射擊流路表及參辦
    室工作管制表均未更正及列入；故戰情官林佳明少校依當日
    射擊流路實施回報，然射擊單位269旅機步1營射擊前、後亦
    未主動向中心戰情回報射擊狀況。三10月20日實施T85 榴彈
    發射器實彈射擊，計射擊40公厘低速高爆槍榴彈165 發，產
    生未爆彈4發，當日尋獲3發，尚餘1 發未尋獲，因當日天色
    漸暗，能見度不佳，未爆彈處理小組基於安全考量，決議完
    成標示後，於10月23日清晨再行處理。四10月23日0630時，
    未爆彈處理小組將10月20日已標示未處理之3 發未爆彈銷毀
    完畢後，部隊於0830時實施T85 榴彈發射器實彈射擊，射擊
    40公厘低速高爆槍榴彈165發，產生未爆彈6發，並於當日全
    數銷毀。五10月24日實施40榴彈槍射擊，射擊40公厘高速高
    爆彈246發，產發未爆彈1發，當日銷毀完畢。六綜合上述三
    日射擊未爆彈處理情形，研判10月20日未尋獲之未爆彈，係
    為肇生本次意外事件主因。司令部核定對『湖口台地105 靶
    場』友軍誤觸未爆彈致傷案調查意見如次：一靶場管理單位
    北測中心，未依規定建立『靶場使用歸還登記簿』及『靶場
    未爆彈清除作業保證書』，另未及時將未爆彈處理完畢，且
    未完成書面標定，致生罅隙。說明：靶場使用登記錄簿依規
    定建立，惟簿冊格式內容未詳載射擊情形及未爆彈書面標定
    ，且記錄簿資料僅登至95年7 月11日止……二靶場使用單位
    269旅機步1營，未依規定回報未爆彈未尋獲狀況，而測考中
    心裁判官王群富少校及陳侑聰上尉亦未反映，顯有疏失。…
    …教準部審查意見陳覆說明：一未爆彈處理程序，若當日射
    擊單位產生未爆彈，應由射擊單位完成搜索、標示未爆彈，
    再由未爆彈處理小組實施清除，清除完畢由『未爆彈處理小
    組』開據『清除保證書』，並由射擊單位主管及未爆彈處理
    小組組長簽證後，送交至基管科簽證，始完成手續。經查證
    自95年10月20日至95年10月25日間，未爆彈處理小組均未將
    『清除保證書』送至基管科簽證備查，僅將10月23、24日未
    爆彈處理工作清單交由269旅機步1營……三10月20日269 旅
    機步1 營分於105及107靶場實施實彈射擊，裝步科派遣呂志
    峰上尉實施督導，上午射擊完畢後，於105靶場產生1發40公
    厘低速高爆未爆彈，並完成標示，下午1500時269旅機步1營
    實施40榴彈槍射擊完畢後，營長陳世興中校表示：『接下時
    間僅實施50機槍實彈射擊』，呂員即離開105靶場前往107靶
    場實施督導，惟該營於50機槍射擊完畢後，未經本部許可亦
    未告知督導官，逕自實施T85 榴彈發射器及66火箭彈射擊，
    產生3 發40公厘低速高爆未爆彈，至當日射擊結束後，均未
    向本部回報。10月23日晨未爆彈處理小組銷毀機步1 營標示
    之3發未爆彈尚餘1發未爆彈，該營並未向本部回報，亦未告
    知當日督導裁判官，致使本部未能掌握該發未爆彈。……結
    論與建議：一靶場使用登記簿依規定建立，惟簿冊格式內容
    未詳載射擊情形及未爆彈書面標定，基管科確有疏失。二裝
    步科科長杜進雄中校更正10月20日射擊流路，未依規定完成
    簽核程序，亦未通知更正戰情室射擊流路表及參辦室工作管
    制表，致戰情官林佳明少校未能掌握射擊狀況，顯有疏失。
    三裝步科未於操課前律定各射擊場地督導裁判官，10月20日
    269旅機步1營分於105靶場及107靶場實施射擊，裝步科僅派
    乙員裁判官呂志峰上尉督導105及107靶場射擊，致產生疏漏
    顯有過失。四10月20日呂志峰上尉督導105 靶場實施射擊，
    至當日下午1500時完成T85 射擊未能確實掌握顯有疏失。五
    10月20日下午1500時機步1 營營長陳世興中校，在未告知督
    導裁判呂上尉，竟擅自再實施T85射擊，而產生3發未爆彈（
    加上午1發，共計4發未爆彈），亦未向中心戰情回報，10月
    23日晨僅銷毀3發未爆彈，仍有1發未爆彈未尋獲，也未向本
    部詳實報告，致使肇事的1 發未爆彈，本部未能掌握。」，
    有國防部陸軍司令部督察室97年6月16日國陸督法字第09700
    00564 號函併附陸軍部隊訓練北區聯合測考中心案件調查報
    告1 件在卷可稽（原審卷(一)第334至342頁）。聯勤司令部及
    陸軍司令部就上開回函內容不爭執（原審卷(二)第2至3頁），
    可認上開調查報告之內容為實在。是以，陸軍司令部所屬26
    9旅機步1營於95年10月20日實施實彈射擊，射擊前未依規定
    完成簽核程序，射擊後未依規定確實標示並通知靶場內尚有
    1 發未爆彈，上開調查報告內所指陸軍司令部射擊單位及督
    導單位，就靶場內留有1 發未爆彈未予掌握，係有過失，可
    以認定。
  (三)次查：
    1.北測中心105 靶場係提供部隊迫砲、戰車砲、三０、五０
      、二四０、T74、T75機槍、一０六砲、四０榴彈槍、六六
      火箭彈、步槍歸零、實距離射擊等實彈射擊之場地，有陸
      軍部隊訓練北區聯合測考中心靶場射擊安全管制規定在卷
      可稽（原審卷(一)第61頁），該靶場既為實彈射擊場地，極
      可能留有未爆彈等危險物，故靶場內之危險性，應為一般
      軍人所得認識；又進入靶場應有一定之行為規範，如不得
      自行行動、為無關勤務之行為、嬉鬧等，此亦應為實施射
      擊之單位所知悉及遵守。
    2.兩造不爭執95年10月25日聯勤司令部所屬金益強中校率隊
      至北測中心靶場實施布靶任務，返回途中於靶場內，同行
      鄧宇松下士拾獲40mm低速高爆穿甲彈，旋即隨手拋出後瞬
      間於丁○○身旁爆炸，致丁○○受有傷害。該隊伍完成布
      靶任務，下一任務係回集合場集合打靶，據證人李尚樺中
      尉證稱明確（原審卷(二)第135 頁）。證人鄧宇松於96年2
      月15日聯勤司令部國家賠償事件協議會中陳述略以：伊踢
      到硬物撿起來，便詢問丁○○這是什麼，李中尉轉頭說靶
      場東西不要亂撿，很危險，然後伊就往後方看，想往後丟
      比較不會危及到自己單位人員安全。那顆彈藥因為不完全
      ，上面覆滿泥土，看不出是什麼東西，如果知道是未爆彈
      ，就不會去撿。很小一顆，用手掌就可以遮住的大小等語
      （原審卷(一)第113至123頁），嗣於原審證稱略以：95年10
      月25日去演習布靶，回程時，在路途中踢到不知名的東西
      並拾起丟棄，過了3、4秒後發生爆炸，當時有一軍官說，
      靶場的東西不要亂撿，撿到的東西上面有土，看不清楚，
      類似掌心大的球狀體等語（原審卷(二)第107至110頁）。由
      上開證言可知，鄧宇松實施布靶任務，於返回集合場內打
      靶之途中，任意於靶場內撿拾物體，顯已違反其至靶場之
      軍事勤務行為規範。
    3.綜上，鄧宇松任意於靶場內撿拾物體之行為顯逾其軍事勤
      務上之範圍及目的，惟於客觀上仍足認與其執行軍事勤務
      之職務有關，屬行使公權力行為。是以，聯勤司令部所屬
      鄧宇松下士於執行職務行使公權力時，過失不法侵害丁○
      ○之權利，可以認定。
  (四)陸軍司令部所屬269旅機步1營於95年10月20日實施實彈射擊
    ，射擊前未依規定完成簽核程序，射擊後未依規定確實標示
    並通知靶場內尚有1發未爆彈，故陸軍司令部就靶場內留有1
    發未爆彈未予掌握，嗣因聯勤司令部所屬下士鄧宇松於靶場
    內執行布靶任務，返回集合打靶途中，任意撿拾靶場內物體
    因扔擲而爆炸，上開事實為本件事故之共同原因。上開陸軍
    司令部及聯勤司令部所屬公務員之過失行為，與丁○○所受
    傷害之間有相當因果關係，可以認定。
  (五)綜上所述，丁○○主張依據國家賠償法第2條第2項前段、第
    5 條、民法第185條第1項前段規定，請求聯勤司令部、陸軍
    司令部負連帶賠償責任，為有理由。
八、按國家損害賠償，除依本法規定外，適用民法規定，國家賠
    償法第5條定有明文。次按不法侵害他人之身體或健康者，
    對於被害人因此喪失或減少勞動能力或增加生活上之需要時
    ，應負損害賠償責任。不法侵害他人之身體、健康、名譽、
    自由、信用、隱私、貞操，或不法侵害其他人格法益而情節
    重大者，被害人雖非財產上之損害，亦得請求賠償相當之金
    額，民法第193條第1項、第195條第1項前段定有明文。聯勤
    司令部、陸軍司令部就丁○○之損害應負連帶賠償責任，業
    經認定詳前述。茲就丁○○請求賠償之項目及數額分別論斷
    如下：
  (一)看護費用部分：
    1.兩造不爭執丁○○於國軍桃園總醫院住院治療41日後，轉
      院至三軍總醫院住院治療40日，並有國軍桃園總醫院附設
      民眾診療服務處診斷證明書在卷可稽（臺灣臺北地方法院
      96年度國字第31號卷，第19頁）。查國防醫學院三軍總醫
      院97年4月2日院三醫勤字第0970004763號函記載：「二查
      葉員轉至本院治療初期屬檢查評估及治療階段，需全日看
      護，起訖時間為95年12月4日起至95年12月14日止。95年1
      2 月15日後轉為軍人療養身分，應該不需要全日看護，直
      至96年1 月13日。」（原審卷(一)第141頁、第319頁）。由
      上事證，丁○○嗣後轉院至三軍總醫院尚須全日看護，足
      認丁○○於國軍桃園總醫院住院治療期間，亦須全日看護
      。故可認丁○○自95年10月25日遭炸傷後迄同年12月14日
      止共計51日確有全日看護必要。
    2.聯勤司令部辯稱於丁○○住院期間，曾派遣看護24小時輪
      流照顧，並提出聯勤司令部國家賠償事件處理委員會秘書
      組辦理丁○○請求國家賠償案協議處理報告為證（臺北地
      院卷第26頁）。惟查，丁○○於原審97年4 月18日言詞辯
      論期日中陳述略稱：當時倒臥病床意識模糊，雖記得有士
      兵同在病房，但擦澡及病床上大小便均是由父母親自處理
      ，士兵並沒有為上開照護行為等語（原審卷(一)第170 頁）
      ，此為聯勤司令部、陸軍司令部所不爭執，堪認聯勤司令
      部雖曾派員前往醫院照看丁○○，然實際處理丁○○個人
      衛生等切身照護事宜係由丁○○之父母親力為之，並不因
      有士兵在場有所減免。丁○○所受親屬間之看護仍得評價
      為金錢，是以，丁○○請求看護費用，為有理由。
    3.綜上，以每日看護費用2,000 元計算，丁○○得請求看護
      費用102,000元（計算式：2000×51＝102000）。
  (二)治療疤痕費用：
    查丁○○受爆炸傷，傷痕遍及臉部、腿部、膝蓋、前腹、右
    臂、手指、足踝等處，有照片12紙為證（臺北地院卷第29至
    34頁）。臺灣大學附設醫院形體美容中心97年6 月18日函固
    稱：「查丁○○身上多處疤痕，因傷口已癒，是否有整形之
    必要，視丁○○先生個人之要求而定……。」（原審卷(一)第
    343 頁），綜觀現今社會一般人注重外表之民情，且丁○○
    遭炸傷時為24歲未婚，其受傷所留疤痕遍及臉部、手部、腿
    部等處，為外觀上可見之處，丁○○請求所謂整形費用，實
    為治療疤痕回復平整。再查，丁○○已分別於98年7月6日進
    行治療，支出2,350 元，98年8月6日治療支出1,800元、150
    元，98年9 月10日治療支出1,900元、150元，有診斷證明書
    、醫療費用明細在卷可稽（本院卷第70至71頁、第158至161
    頁）。是以，丁○○主張其因傷受有疤痕26處，每兩處所需
    每次平均治療費為2,116 元，須治療5至6次方能痊癒，故至
    少需165,048元（計算式：2116×6×13＝165048，本院卷第
    155 頁），係屬有據。堪認丁○○為治療疤痕支出之費用屬
    增加生活上之需要，丁○○請求治療疤痕費用165,048 元，
    為有理由，應予准許。
  (三)減少勞動能力部分：
    1.查丁○○於96年1 月14日退伍，次查，國防醫學院三軍總
      醫院97年4月2日院三醫勤字第0970004763號函記載：「三
      出院後因傷不能工作期間，肝臟損傷之部分，估計至96年
      3 月30日止。四四肢損傷部分，請掛號整形外科傅如鵬醫
      師門診，以利評估。」（原審卷(一)第141頁、第319頁）。
      茲審酌三軍總醫院評估因肝臟損傷部分不能工作期間至96
      年3 月30日，而丁○○另有四肢損傷，堪認丁○○退伍後
      因傷療養不能工作期間為3個月。
    2.經查，丁○○於94年2月21日至94年8月15日於一元堂美食
      茶館投保薪資為15,840元，有勞工保險被保險人投保資料
      表在卷可稽（原審卷(一)第190 頁），可認為丁○○於受傷
      前之能力在通常情形下可能取得之收入。依此計算丁○○
      因傷不能工作所受損害為47,520元（計算式：15840×3＝
      47520）。丁○○請求減少勞動能力損害47,520 元，為有
      理由，應予准許，逾前開應准許之範圍，為無理由，應予
      駁回。
    3.丁○○主張每個月可獲得薪資為31,743元，提出97年2 月
      至11月之薪資所得扣繳憑單為證（本院卷第72頁）。惟查
      ，該薪資所得係於本件事故發生1年4個月後，不能該時期
      之薪資所得為受傷復原期間不能工作之標準。
  (四)精神慰撫金部分：
    丁○○因本件事故受傷，住院治療達81日，受有腹部穿刺傷
    合併肝臟損失、右手拇指開放性骨折、四肢多發性穿刺傷等
    傷害，並存有肝功能異常及彈片異物留存之後遺症，有診斷
    證明書、照片12紙在卷可稽（臺北地院院卷第19至20頁、第
    29頁至第34頁），足認其精神上受有痛苦。茲審酌丁○○為
    元培科技大學醫務管理系畢業，96年度所得為134,281 元，
    名下無其他財產，有稅務電子閘門財產所得調件明細表在卷
    可稽（原審卷(二)第168至170頁），及兩造身分、地位、資力
    、身心受創程度及造成其生活及行動不便等一切情狀，丁○
    ○請求精神慰撫金，以70萬元為適當。
  (五)綜上，丁○○請求陸軍司令部、聯勤司令部連帶賠償1,014,
    568 元，為有理由，應予准許，逾前開應准許範圍之請求，
    為無理由，應予駁回。
九、聯勤司令部、陸軍司令部下列抗辯，為不可採：
  (一)陸軍司令部所屬269旅機步1營於95年10月20日實施實彈射擊
    ，射擊前未依規定完成簽核程序，射擊後未依規定確實標示
    並通知靶場內尚有1 發未爆彈，射擊單位及督導單位，就靶
    場內留有1 發未爆彈未予掌握，陸軍司令部所屬公務員係有
    過失，經本院認定詳前理由七所述，嗣因聯勤司令部所屬下
    士鄧宇松於靶場內執行布靶任務，返回集合打靶途中，任意
    撿拾靶場內物體因扔擲而爆炸，上開兩件事實為本件事故之
    共同原因，且與丁○○所受傷害間具有因果關係。陸軍司令
    部辯稱北測中心人員未接獲回報有未爆彈，無注意之可能、
    射擊單位應自行負責打靶之安全維護，其並無過失云云，為
    無可採。
  (二)按不法侵害他人之權利者，就令其為自己利益所為亦應包括
    在內，最高法院42年台上字第1224號判例意旨參照。查鄧宇
    松於布靶完成後，返回集合場打靶途中，任意撿拾靶場內物
    體因丟擲而爆炸，係違背其軍事勤務之行為而不法侵害丁○
    ○之權利。聯勤司令部辯稱鄧宇松之行為係於布靶任務完成
    後之避難行為，與行使公權力無關等語，為不可採。
  (三)按損害之發生或擴大，被害人與有過失者，法院得減輕賠償
    金額，或免除之。重大之損害原因，為債務人所不及知，而
    被害人不預促其注意或怠於避免或減少損害者，為與有過失
    ，民法第217 條第1項、第2項定有明文。所謂被害人與有過
    失，係指被害人苟能盡其善良管理人之注意，即得避免其損
    害之發生或擴大。查鄧宇松於靶場執行布靶任務完畢回程途
    中任意撿拾靶場內物體因拋出而爆炸，致傷及丁○○，事發
    突然，難期丁○○得立時反應閃避以避免損害之發生，不能
    認定丁○○就本件事故之發生與有過失。
十、丁○○得請求陸軍司令部、聯勤司令部連帶賠償1,014,568
    元，原審判命聯勤司令部、陸軍司令部應連帶給付849,520
    元，及聯勤司令部自96年1月20日起，陸軍司令部自96年6月
    14日起，均至清償日止，按年息5%計算之利息。是以，丁○
    ○請求聯勤司令部、陸軍司令部再連帶給付165,048 元，及
    自96年6 月14日起至清償日止，按年息5%計算之利息（本院
    卷第152 頁、第13至14頁），為有理由，應予准許，逾前開
    應准許範圍之請求，為無理由，應予駁回。
十一、綜上所述，上訴人主張依國家賠償法、民法侵權行為之法
      律關係，請求聯勤司令部、陸軍司令部再連帶賠償165,04
      8元，及自96年6月14日起計算法定遲延利息部分，為有理
      由。原審就上開應准許部分，為丁○○敗訴之判決，並駁
      回假執行之宣告，自有未洽。丁○○上訴意旨就此部分指
      摘原判決不當，求予廢棄改判，為有理由，爰由本院廢棄
      改判如主文第二項所示。至於應准許部分，原審判命聯勤
      司令部、陸軍司令部應連帶給付，並為假執行之宣告，核
      無違誤，聯勤司令部、陸軍司令部上訴意旨，就此部分，
      仍執陳詞，指摘原判決不當，求予廢棄，為無理由，應駁
      回其上訴。
十二、本件事證已臻明確，兩造其餘攻擊防禦方法及未經援用之
      舉證，經審酌核與本件判決結果不生影響，不再逐一論述
      ，附此敘明。
十三、據上論結，本件丁○○上訴為一部有理由，一部無理由，
      聯勤司令部、陸軍司令部之上訴為無理由，依民事訴訟法
      第450條、第449條第1項、第79條、第85條第2項，判決如
      主文。
中    華    民    國    98    年    10    月    21    日
                    民事第二庭
                        審判長法  官  吳謙仁
                              法  官  蘇瑞華
                              法  官  李瓊蔭
正本係照原本作成。
不得上訴。
中    華    民    國    98    年    10    月    22    日
                              書記官  王才生

司法院資訊處製作；財團法人民間司法改革基金會備份。
